臺灣屏東地方法院民事判決
111年度訴字第119號
原      告  許財國
訴訟代理人  李宜誼
被      告  許勇盛
            林明珠
上  一  人
訴訟代理人  邱昭郎
上列當事人間分割共有物事件，本院於民國111年6月2日言詞辯
論終結，判決如下：
    主  文
一、兩造共有坐落屏東縣○○鄉○○段000地號面積3517.62平方公尺
    土地，准予分割。分割方式如附圖二及附表二所示：
（一）如附圖二所示A2部分面積2473.46平方公尺土地，分歸由
      許財國、許勇盛取得，按如附表二所示A2部分之權利範圍
      分別共有。
（二）如附圖二所示B2部分面積1044.16平方公尺土地，分歸由
      林明珠取得。
二、訴訟費用由兩造按如附表三所示之比例負擔。
    事實及理由
一、原告主張：
（一）兩造共有坐落屏東縣○○鄉○○段000地號面積3517.62平方公
      尺土地（下稱系爭土地），各自之應有部分如附表一所示
      。系爭土地依使用目的，並無不能分割之情形，共有人間
      亦未以契約訂有不分割之期限，惟其分割之方法迄不能協
      議決定。原告爰依法請求裁判分割系爭土地，分割方法主
      張如附圖一及附表一所示，但不同意附圖二及附表二所示
      方案。
（二）聲明：兩造共有系爭土地准予分割。
二、被告陳稱：
（一）許勇盛部分：同意以附圖一及附表一所示之方式分割系爭
      土地。但不同意附圖二及附表二所示方案。
（二）林明珠部分：同意分割系爭土地。但不同意以附圖一及附
      表一所示之方式分割系爭土地；主張附圖二及附表二所示
      方案。
三、本院之判斷：
（一）原告依法可請求裁判分割系爭土地。
   1、民法第823條第1項：各共有人，除法令另有規定外，得隨
      時請求分割共有物。但因物之使用目的不能分割或訂有不
      分割之期限者，不在此限。
   2、本件分割符合農業發展條例之例外規定。
　　⑴查系爭土地為兩造共有，面積為3517.62平方公尺，各自之
      應有部分如附表一所示，使用分區及使用地類別為一般農
      業區農牧用地，有系爭土地查詢資料附卷可佐（本院卷第
      199頁）。
　　⑵因一般農業區之農牧用地，依農業發展條例第3條第11款規
      定，係屬耕地，應適用農業發展條例。依農業發展條例第
      16條第1項第4款規定：「每宗耕地分割後每人所有面積未
      達0.25公頃者，不得分割。但本條例89年1月4日修正施行
      前之共有耕地，得分割為單獨所有」；而同條例第16條第
      2項規定：「前項第4款所定共有耕地，辦理分割為單獨所
      有者，應先取得共有人之協議或法院確定判決，其分割後
      之宗數，不得超過共有人人數」。又耕地分割執行要點第
      11條第1項規定：「依本條例第16條第1項第4款規定申辦
      分割之共有耕地，部分共有人於本條例修正後，移轉持分
      土地，其共有關係未曾終止或消滅，且分割後之宗數未超
      過修正前共有人數者，得申請分割」。
　　⑶查系爭土地於89年1月28日農業發展條例修正前土地所有權
      人為邱林金玉、原告許財國、被告許勇盛3人共有，於農
      業發展條例修正後，邱林金玉於94年6月間因贈與將其所
      有權移轉登記予被告林明珠所有，有屏東縣里○地○○○○000
      ○00○00○○里地○○○00000000000號函附卷可佐（本院卷第90
      -1頁），核與農業發展條例第16條第1項第4款規定相符，
      是系爭土地分割後可分割為3筆，且分割後面積無必須達0
      .25公頃之限制。
　　⑷本件如附圖一、二及附表一、二所示之分割方法，均僅將
      系爭土地分割成2筆，並未逾3筆之分割上限。因此，依相
      關法律規定及土地之使用目的，系爭土地均無不能分割之
      情形。
   3、系爭土地共有人間未以契約定有不分割之期限，且迄今不
      能就分割方法達成協議，為兩造所不爭執，可以採信。
   4、依上所述，系爭土地依法律規定及其使用目的，並無不能
      分割之情形，而共有人間亦未以契約訂有不分割之期限。
      原告訴請裁判分割系爭土地，程序上合於法律規定，應予
      准許。
（二）本院認為附圖二及附表二所示之分割方案較公平適當。
　 1、民法第824條規定：（第1項）共有物之分割，依共有人協
      議之方法行之。（第2項第1款本文）分割之方法不能協議
      決定，法院得因任何共有人之請求，命以原物分配於各共
      有人。（第4項）以原物為分配時，因共有人之利益或其
      他必要情形，得就共有物之一部分仍維持共有。又法院決
      定共有物分割之方法，應斟酌各共有人之意願、利害關係
      、共有物之性質、價格、利用價值及分割後各部分之經濟
      效用與其應有部分之比值是否相當等情，為公平適當之分
      配，而不受當事人主張之拘束（最高法院69年度台上字第
      3100號、94年度台上字第1149號民事判決意旨參見）。
　 2、因系爭土地均無地上物需要測量，為兩造所不爭執，經本
      院指示地政人員逕行依如附表一、二所示分割方案進行測
      繪，製作如附圖一、二所示之分割方案，即為屏東縣里○
      地○○○○000○0○00○○里○○○0000號土地複丈成果圖方案一、
      二（本院卷第139頁、第141頁）。
   3、關於系爭土地分割之方法，原告、被告許勇盛主張附圖一
      及附表一，被告林明珠主張附圖二及附表二。本院審酌理
      由如下：
　　⑴本件兩分割分案雖使兩造所受分配之土地均可通行他人土
      地至東方的聯外道路出入，惟主要差異在於：出入口之位
      置有所不同。就附圖一及附表一部分而言，兩造所受分配
      之土地使用東方同一個出入口位置，由原告、被告許勇盛
      獲得分配一條3公尺寬的通路，其餘寬度則分歸被告林明
      珠使用，可通行至東方的聯外道路，而原告、被告許勇盛
      另在北方有一條橋樑可繞道通行至東方的聯外道路；就附
      圖二及附表二部分而言，原告、被告許勇盛只能使用該橋
      樑以通行至東方的聯外道路，不能使用被告林明珠所受分
      配之土地通行至東方的聯外道路。
　　⑵因系爭土地之使用分區及使用地類別，係一般農業區農牧
      用地，現況也是作為農業使用，種植玉米作物，為兩造所
      自認（本院卷第73頁、第95頁），並有原告所提供之系爭
      土地空照圖、現場照片為證（本院卷第77頁至第85頁），
      可信為真實。依附圖二及附表二所示之分割方案，兩造所
      受分配之土地均可臨路出入，且土地形狀較為方正完整，
      兩造所受分配之土地，可完全作為農用，並無耗損，對於
      各共有人均無明顯不利。反之，附圖一及附表一所示之分
      割方案，將在系爭土地上另闢一條3公尺寬通道，以便通
      行至東方的聯外道路。惟原告、被告許勇盛所受分配之部
      分，原即有北方橋樑可繞道通行至東方的聯外道路，多分
      配一條3公尺寬通道，僅係作為北方橋樑以後如果無法通
      行時之備案，所因此增加之效益，並不明顯，卻僅可供通
      行之使用，難以作為其他用途，不僅不利於農作使用，也
      造成土地之浪費，並使得被告林明珠所受分配之土地更加
      狹長，僅獨厚於原告、被告許勇盛得以安裝太陽能使用，
      整體上經濟效益不如附圖二及附表二所示之方案。
　　⑶原告雖主張如採附圖二及附表二所示之方案，因為其中會
      經過屏東縣○○鄉○○段000地號私人所有之土地，日後遭收
      回時，會沒有聯外道路通行云云，惟系爭土地並未與東方
      的聯外道路直接相連，即使是附圖一及附表一所示之方案
      ，也會行經屏東縣○○鄉○○段00地號國有土地，才會通行至
      東方的聯外道路，也不是沒有遭收回之可能性，故兩分割
      方案在通行至東方的聯外道路部分，並無明顯優劣之分，
      不足以此作為採附圖一及附表一，而不採附圖二及附表二
      之理由。又被告許勇盛雖主張如採附圖二及附表二所示之
      方案，出入橋樑水溝會比較危險云云，惟依被告林明珠所
      提出之小貨車搭載小型農用機具通行橋樑之現場照片可知
      （本院卷第209頁至第219頁），小型農用機具自北方橋樑
      出入應無問題，且系爭土地現況既然由兩造作為農業使用
      ，並使用北方橋樑出入，可見被告許勇盛所稱之出入危險
      性，還在可以控制之範圍內，自不足以影響本件按附圖二
      及附表二分割之結論。
　　⑷至於系爭土地周圍即屏東縣○○鄉○○段000○000地號土地，因
      現況地籍雜亂及重測後地籍位移，尚有恢復行水渠道之需
      等情，有行政院農業委員會農田水利署屏東管理處111年5
      月23日農水屏東字第1116761434號函附卷可參（本院卷第
      187頁），惟此乃尚未發生之事實，並無確切之路線及期
      限，也未明文禁止在行水渠道上搭建橋樑，故不適宜在本
      件預先考量；自應待恢復行水渠道後，如屆時無法通行，
      而有通行適當道路至公路之需求，再由原告、被告許勇盛
      另案確認通行權之範圍為妥。
   4、綜合上情考量，本院認為按附圖二及附表二所示方案分割
      系爭土地，應較公平適當。爰分割系爭土地如主文第1項
      所示。
四、分割共有物具非訟事件之性質，由法院斟酌情形決定適當之
    分割方法，各共有人均因系爭土地分割而同受分割之利益，
    不因何共有人起訴而有不同，而判決結果實質上亦無何者勝
    訴或敗訴之問題。爰依民事訴訟法第80條之1規定，由兩造
    按附表三所示比例負擔訴訟費用。
五、依民事訴訟法第80條之1，判決如主文。
中　　華　　民　　國　　111 　年　　6 　　月　　24　　日
                  民事第三庭    法　官　李宗濡
正本係照原本作成。
如不服本判決，應於收受送達後20日內向本院提出上訴書狀，其
未表明上訴理由者，應於提出上訴後20日內向本院補提理由書狀
（均須按他造當事人之人數附繕本）。
如委任律師提起上訴者，應一併繳納上訴審裁判費。
中　　華　　民　　國　　111 　年　　6 　　月　　24　　日
                                書記官  林佳慧
附表一：原告主張方案（方案一）
共有人 系爭土地  分配位置編    號 面   積 權利範圍  應有部分 換算面積    許財國 1278/3635 1236.73 A1 2473.46 1/2 許勇盛 1278/3635 1236.73   1/2 林明珠 2158/7270 1044.16 B1 1044.16 全部 
附表二：被告主張方案（方案二）
共有人 系爭土地  分配位置編    號 面   積 權利範圍  應有部分 換算面積    許財國 1278/3635 1236.73 A2 2473.46 1/2 許勇盛 1278/3635 1236.73   1/2 林明珠 2158/7270 1044.16 B2 1044.16 全部 
附表三：訴訟費用負擔
當事人 分擔比例 許財國 2556/7270 許勇盛 2556/7270 林明珠 2158/7270 
附件一：111訴119判決附圖一（方案一）
附件二：111訴119判決附圖二（方案二）